臺灣屏東地方法院民事裁定
111年度消債職聲免字第12號
聲  請  人  
即 債務 人  羅金淑  

相  對  人  
即 債權 人  國泰世華商業銀行股份有限公司

法定代理人  郭明鑑  
代  理  人  王行正  
相  對  人  
即 債權 人  兆豐國際商業銀行股份有限公司

法定代理人  張兆順  
代  理  人  林勵之  
相  對  人  
即 債權 人  花旗（台灣）商業銀行股份有限公司


法定代理人  莫兆鴻  
代  理  人  陳正欽  


相  對  人  
即 債權 人  永豐商業銀行股份有限公司

法定代理人  陳嘉賢  
代  理  人  黃春旺  
相  對  人  
即 債權 人  玉山商業銀行股份有限公司


法定代理人  黃男州  
代  理  人  喬湘秦  
相  對  人  
即 債權 人  台新國際商業銀行股份有限公司

法定代理人  尚瑞強  


相  對  人  
即 債權 人  安泰商業銀行股份有限公司


法定代理人  丁予康  


相  對  人  
即 債權 人  良京實業股份有限公司

法定代理人  平川秀一郎



相  對  人  
即 債權 人  滙誠第一資產管理股份有限公司

法定代理人  莊仲沼  


相  對  人  
即 債權 人  富邦資產管理股份有限公司

法定代理人  洪主民  


相  對  人  
即 債權 人  台新資產管理股份有限公司

法定代理人  吳統雄  
相  對  人  
即 債權 人  元大國際資產管理股份有限公司

法定代理人  宋耀明  
代  理  人  唐曉雯  
相  對  人  
即 債權 人  新加坡商艾星國際有限公司台灣分公司

法定代理人  曾慧雯  


上列當事人間消費者債務清理之職權免責事件，本院裁定如下：
    主  文
聲請人羅金淑應予免責。
    理  由
一、按法院為終止或終結清算程序之裁定確定後，除別有規定外
    ，應以裁定免除債務人之債務；法院裁定開始清算程序後，
    債務人有薪資、執行業務所得或其他固定收入，扣除自己及
    依法應受其扶養者所必要生活費用之數額後仍有餘額，而普
    通債權人之分配總額低於債務人聲請清算前2年間，可處分
    所得扣除自己及依法應受其扶養者所必要生活費用之數額者
    ，法院應為不免責之裁定。但債務人證明經普通債權人全體
    同意者，不在此限；債務人有下列各款情形之一者，法院應
    為不免責之裁定，但債務人證明經普通債權人全體同意者，
    不在此限：「一、於七年內曾依破產法或本條例規定受免責
    。二、故意隱匿、毀損應屬清算財團之財產，或為其他不利
    於債權人之處分，致債權人受有損害。三、捏造債務或承認
    不真實之債務。四、聲請清算前二年內，因消費奢侈商品或
    服務、賭博或其他投機行為，所負債務之總額逾聲請清算時
    無擔保及無優先權債務之半數，而生開始清算之原因。五、
    於清算聲請前一年內，已有清算之原因，而隱瞞其事實，使
    他人與之為交易致生損害。六、明知已有清算原因之事實，
    非基於本人之義務，而以特別利於債權人中之一人或數人為
    目的，提供擔保或消滅債務。七、隱匿、毀棄、偽造或變造
    帳簿或其他會計文件之全部或一部，致其財產之狀況不真確
    。八、故意於財產及收入狀況說明書為不實之記載，或有其
    他故意違反本條例所定義務之行為，致債權人受有損害，或
    重大延滯程序。」債務人有前條各款事由，情節輕微，法院
    審酌普通債權人全體受償情形及其他一切情狀，認為適當者
    ，得為免責之裁定，消費者債務清理條例（下稱消債條例）
    第132條、第133條、第134條及第135條分別定有明文。又消
    債條例之立法目的，在於使陷於經濟上困境之消費者，得分
    別情形依該條例所定重建型債務清理程序（更生）或清算型
    債務清理程序（清算）清理債務，藉以妥適調整其與債權人
    及其他利害關係人之權利義務關係，保障債權人之公平受償
    ，並謀求消費者經濟生活之更生機會，從而健全社會經濟發
    展；消費者依清算程序清理債務，於程序終止或終結後，為
    使其在經濟上得以復甦，以保障其生存權，除另有上述消債
    條例第133條、第134條所規定不予免責之情形外，就債務人
    未清償之債務原則上採免責主義（消債條例第1條、第132條
    立法目的參照）。
二、本件聲請人羅金淑前於民國109年12月25日依消債條例規定
    向本院聲請清算，經本院以110年度消債清字第12號裁定自1
    10年10月29日開始清算程序，並由本院司法事務官以110年
    度司執消債清字第51號進行清算程序。經本院司法事務官調
    查，聲請人名下並無不動產，僅有南山人壽保險股份有限公
    司、富邦人壽保險股份有限公司之保單，及其投資之股票。
    而前開保單之保單價值準備金共新臺幣（下同）119,762元
    ，經聲請人提出同值現金代之，股票部分亦經本院司法事務
    官囑託臺銀綜合證券股份有限公司鳳山分公司代為變賣，變
    賣所得價金共4,296元。本院司法事務官將前開保單準備金
    及股票變賣所得價金共計124,058元分配予各相對人後，於1
    11年3月15日裁定終結清算程序，該裁定後於111年4月7日確
    定等情，業經本院依職權調閱上開案件卷宗核閱屬實。則依
    首開規定，本院自應審酌聲請人是否有消債條例第133條、
    第134條所定應為不免責裁定之情形。而本院依消債條例第1
    36條規定，通知全體相對人及聲請人於111年6月20日到場陳
    述意見：
  ㈠聲請人到庭陳稱：聲請人於聲請清算前二年間迄今均無工作
    所得，因聲請人曾於102年6月27日中風，至今手部仍無力氣
    ，需要長期復健，故無法尋得工作。因聲請人有南山人壽及
    富邦人壽之保險，故於中風後之103年間曾領取一次性給付
    ，供聲請人生活一段時間。目前聲請人每月領有身心障礙補
    助款5,065元，每月必要生活費用則約為10,000元，不足之
    處均是靠其大姊代為支付，請准裁定免責等語。
　㈡相對人玉山商業銀行股份有限公司未到庭惟具狀稱：不同意
    聲請人免責，請鈞院詳查聲請人是否有消債條例第133、134
    條各款所定不免責事由等語。
　㈢相對人富邦資產管理股份有限公司未到庭惟具狀稱：不同意
    聲請人免責，聲請人現年約56歲，尚未達勞動基準法所定強
    制退休年齡，仍有勞動年限可賺取報酬清償債務，自當竭力
    清償債務，以防消債條例被濫用。且相對人於清算程序中僅
    受償3,963元，故認聲請人應不免責等語。
　㈣相對人兆豐國際商業銀行股份有限公司未到庭惟具狀稱：不
    同意聲請人免責，依消債條例第1條規定，可知該條例除給
    予債務人重生之機會外，尚有保障債權人公平受償，以促進
    社會經濟健全發展之目的，而非提供債務人依循消債條例脫
    免債務之機會，請鈞院審酌聲請人是否有消債條例第133、1
    34條各款所定不免責事由等語。
　㈤相對人良京實業股份有限公司未到庭惟具狀稱：請鈞院向中
    華民國人壽保險商業同業公會函查聲請人是否有未陳報之保
    單，或有變更要保人或質借保單之情事，如有，聲請人即有
    消債條例第134條第2、8款所定不免責事由，應裁定不免責
    等語。
　㈥相對人國泰世華商業銀行股份有限公司未到庭惟具狀稱：不
    同意聲請人免責，請鈞院調查聲請人有無消債條例第133條
    、134條各款之不免責事由等語。　　　
　㈦相對人花旗（台灣）商業銀行股份有限公司未到庭惟具狀稱
    ：不同意聲請人免責，請詳查聲請人有無消債條例第133條
    及第134條所定不免責事由等語。
　㈧相對人台新國際商業銀行股份有限公司未到庭惟具狀稱：不
    同意聲請人免責，請詳查聲請人是否有消債條例第133、134
    條所定不免責情事等語。
　㈨相對人元大國際資產管理股份有限公司未到庭惟具狀稱：消
    債條例之立法目的係為使不幸陷入經濟困境之人得以清償債
    務重建生活，並在過程中保有符合人性尊嚴的最低基本生活
    ，而非在維持債務人過去慣常的寬逸生活，而本件聲請人經
    常處於低收入的狀態，顯然是在明知其清償能力有限之情形
    下為顯不相當之消費，如逕予免除其債務，實有損債權人之
    權益，並有違社會公平及正義之原則。為免聲請人濫用清算
    程序以獲免責，請依職權調查聲請人有無消債條例第133、1
    34條所定不免責之情事。
　㈩相對人永豐商業銀行股份有限公司未到庭惟具狀稱：相對人
    於本件清算程序中僅受償百分之1.4351，故不同意聲請人免
    責，請鈞院調查聲請人有無消債條例第133、134條所定不免
    責事由。
　相對人安泰商業銀行股份有限公司、滙誠第一資產管理股份
    有限公司、台新資產管理股份有限公司及新加坡商艾星國際
    有限公司台灣分公司則未到庭，亦未具狀表示意見。　
三、經查：
  ㈠聲請人無消債條例第133條所定應不予免責之事由：
  ⒈按消債條例第133條之立法理由略以：為免債務人濫用清算程
    序以獲免責，並敦促有清償能力者，利用薪資、執行業務所
    得或其他固定收入清償債務而受免責，爰以債務人聲請清算
    前二年間，可處分所得扣除自己及依法應受其扶養者所必要
    生活費用之數額為計算基礎，以為裁定免責之依據。法院裁
    定開始清算程序後，債務人有薪資、執行業務所得或其他固
    定收入，扣除自己及依法應受其扶養者所必要生活費用之數
    額後仍有餘額，始應依消債條例第133條為不免責裁定之審
    查。而該條規定係為免債務人濫用清算程序以獲免責，並敦
    促有清償能力者，利用薪資、執行業務所得或其他固定收入
    清償債務而受免責，該條之立法說明甚詳，是消債條例第13
    3條著重於債務人之於開始清算程序後收入固定，於清算程
    序終止或終結後可預期其能以收入扣除必要支出及依法應受
    其扶養者所必要生活費用之數額後之餘額，用以清償債務，
    則該條所稱「固定收入」，須債務人之所得在一般情形下，
    可得期待將持續固定保有者，始當屬之。
  ⒉聲請人主張其於聲請清算前二年間及裁定開始清算後迄今均
    無工作之部分，雖未提出何證據證明，惟其於91年10月3日
    退保勞工保險後，迄今均未有再次加保之紀錄，且於107至1
    10年間之申報所得分別僅有178元、1,203元、184元、250元
    ，均非薪資所得等情，有勞保局電子閘門網路資料查詢表及
    稅務電子閘門財產所得調件明細表（見本院卷二第5至137頁
    ），依前開資料可推知聲請人於107年至110年間確未受雇於
    何公司或行號，與其所述其於聲請清算前二年起迄今均無工
    作乙節相符。而聲請人陳稱每月領有身心障礙者生活補助5,
    065元之部分，有屏東縣政府111年5月31日屏府社助字第111
    22163400號函可參（見本院卷第26頁），亦與聲請人所述相
    符。是依現有卷證資料，查無聲請人有補助款外之隱藏收入
    來源，堪信聲請人前開主張均為真實，本院爰以聲請人每月
    領取之前開補助款5,065元，作為聲請人自裁定開始清算後
    之每月收入。
  ⒊又按債務人必要生活費用，以最近一年衛生福利部或直轄市
    政府所公告當地區每人每月最低生活費一點二倍定之。受扶
    養者之必要生活費用，準用第一項規定計算基準數額，並依
    債務人依法應負擔扶養義務之比例認定之。債務人聲請更生
    或清算時所提財產及收入狀況說明書，其表明每月必要支出
    之數額，與本條例第六十四條之二第一項、第二項規定之認
    定標準相符者，毋庸記載原因、種類及提出證明文件。消債
    條例第64條之2第1項、第2項及消債條例施行細則第21條之1
    第3項定有明文。聲請人個人日常生活必要費用部分，審酌
    聲請人負債之現況，基於社會經濟活動之互賴及誠信，該日
    常生活所需費用，自應節制開支，不得有超越一般人最低生
    活標準之享受，否則反失衡平，本院參酌衛生福利部所公告
    歷年最低生活費標準，107至111年度臺灣省每人每月最低生
    活費之1.2倍分別為14,866元（107至109年）、15,946元及1
    7,076元，則聲請人每月最低生活費除有特殊情形並有證據
    證明者外，自宜以前開數額為度，始得認係必要支出。聲請
    人主張其每月必要生活費用約為10,000元，不足之處係由其
    大姊支付，雖未提出相關證明文件，惟如聲請人主張其每月
    支出數額依前引消債條例之規定計算，本無需說明支出之原
    因、種類及提出證明文件，且其主張亦未悖於一般社會常情
    ，應屬確實。
　⒋從而，聲請人於裁定開始清算程序後至今每月雖領有5,065元
    之補助款，惟前開補助款尚不足以支應聲請人之日常生活所
    需，核與消債條例第133條所定「法院裁定開始清算程序後
    ，債務人有薪資、執行業務所得或其他固定收入，扣除自己
    及依法應受其扶養者所必要生活費用之數額後仍有餘額」之
    要件不符，故聲請人並無消債條例第133條之不免責事由。
　㈡而良京實業股份有限公司主張聲請人若有以自己為要保人、
    或嗣後變更要保人、或質借未償還之商業保險保單情事，即
    涉有消債條例第134條第2款、第8款之不免責事由，應不免
    責等語。經本院依職權調查，聲請人名下有南山人壽保險股
    份有限公司及富邦人壽保險股份有限公司之保單，而前開保
    險公司均回覆聲請人並無曾經變更要保人之情事，此有前開
    保險公司陳報狀及聲請人提出之中華民國人壽保險商業同業
    公會「保險業通報作業資訊系統」資料查詢結果回覆書可憑
    （見本院司執消債清卷一第75、80、203至205頁）。且聲請
    人於聲請清算時已陳明其名下保單存在，並於清算程序提出
    其名下保單解約金之等值現金解繳到院，業經本院依分配表
    分配於各相對人（可見本院110年度消債清字第12號、110年
    度司執消債清字第51號裁定），是尚難認定聲請人有隱匿應
    屬清算財團之財產，或故意於財產及收入狀況說明書為不實
    之記載，或有其他故意違反本條例所定義務之情事，故此部
    分亦不構成消債條例第134條第2款、第8款不免責事由。
  ㈢又本件聲請人並非7年內曾依破產法或消債條例規定受免責者
    ，而本院依職權就現有事證予以調查審酌之結果，復查無聲
    請人有何隱匿、毀損應屬清算財團之財產，或以顯不相當之
    對價出賣其財產等不利於債權人之處分、捏造債務或承認不
    真實之債務、隱匿、毀棄、偽造或變造帳簿或其他會計文件
    之全部或一部，致其財產之狀況不真確等行為，復無聲請清
    算前1年內，已有清算之原因，而隱瞞其事實，使他人與之
    為交易致生損害之行為，且無明知已有清算原因之事實，非
    基於本人之義務，而以特別利於債權人中之一人或數人為目
    的，提供擔保或消滅債務之行為，亦無故意於財產及收入狀
    況說明書為不實之記載，或有違反消債條例第9條第2項到場
    義務、第41條出席及答覆義務、第81條第1項提出財產及收
    入狀況說明書、債權人、債務人清冊義務、第82條第1項報
    告義務、第89條生活儉樸及住居限制義務、第101條提出清
    算財團書面資料義務、第102條第1項移交簿冊、文件及一切
    財產義務、第103條第1項答覆義務、第136條第2項協力調查
    義務之行為等消債條例第134條各款所定之應不免責之事由
    。
四、綜上所述，聲請人既經本院為終結清算程序之裁定確定，且
    不符合消債條例第133條所定之情形，復查無同條例第134條
    各款所列之不免責事由，依同條例第132條之規定自應裁定
    聲請人免責。
五、依消債條例第132條，裁定如主文。
中　　華　　民　　國　　111 　年　　7 　　月　　8 　　日
                  民事庭    法　　　官　潘  快
上為正本係照原本作成
如不服本裁定，應於裁定送達後10日內，以書狀向本院提出抗告
，並繳納抗告費新臺幣1千元
中　　華　　民　　國　　111 　年　　7 　　月　　8 　　日
　　　                      書　記　官　鍾嘉芸